【裁判字號】    98,台上,5658
【裁判日期】    981001
【裁判案由】    違反著作權法
【裁判全文】
最高法院刑事判決            九十八年度台上字第五六五八號
上  訴  人  台灣高等法院檢察署智慧財產分署檢察官
被      告  甲○○
            乙○○
上列上訴人因被告等違反著作權法案件，不服智慧財產法院中華
民國九十八年五月二十七日第二審判決（九十七年度刑智上訴字
第五號，起訴案號：台灣桃園地方法院檢察署九十六年度偵續一
字第一六號），提起上訴，本院判決如下：
    主  文
原判決撤銷，發回智慧財產法院。
    理  由
本件原判決以公訴意旨略稱：被告甲○○係桃園縣龜山鄉○○○
路之皇捷科技有限公司（下稱皇捷公司）負責人，被告乙○○自
民國九十一年九月二十三日起至九十二年十一月間止，擔任八目
科技有限公司（下稱八目公司）之研發經理，係為八目公司處理
事務之人，其任職期間與八目公司負責人蕭正富、員工林志發、
鍾玉如共同研發「Super Gauge 超級尺」（下稱超級尺），明知
「超級尺」係八目公司投入大量時程及資金研發而成，乙○○任
職八目公司期間，全程參與「超級尺」之軟硬體設備設計及研發
生產作業，「超級尺」機器內所含之控制程式，係八目公司享有
智慧財產權之電腦程式著作，未經八目公司同意或授權，不得擅
自將該程式著作加以利用。詎乙○○基於為自己不法所有及侵害
他人著作財產權之犯意，於九十二年十一月間自八目公司離職後
，未辦理離職手續，即將「超級尺」軟體程式重製於光碟片中攜
出八目公司，旋於九十三年一月間轉任皇捷公司工程師，負責程
式、機械及電路之設計，並擅自以重製之方式，仿自「超級尺」
之軟體程式，開發出「Precise Gauge 」程式。甲○○明知乙○
○開發出「Precise Gauge 」程式係侵害八目公司之著作權，仍
以每月新台幣五萬元薪資僱用乙○○，並意圖營利將「Prec ise
Gauge 」程式製作實品，在市面上銷售，侵害八目公司著作財產
權，經八目公司提出告訴，因認被告二人均涉犯著作權法第九十
一條第二項、第九十三條第三款之罪嫌，乙○○另犯刑法第三百
四十二條第一項背信罪嫌，二罪有修正前刑法牽連犯之關係云云
。經審理結果，認不能證明被告二人犯罪，因而維持第一審諭知
被告二人無罪之判決，駁回檢察官在第二審之上訴。固非無見。
惟查：(一)、受雇人於職務上完成之著作，以該受雇人為著作人。
但契約約定以雇用人為著作人者，從其約定。依前項規定，以受
雇人為著作人者，其著作財產權歸雇用人享有。但契約約定其著
作財產權歸受雇人享有者，從其約定，著作權法第十一條定有明
文。原判決於理由說明：八目公司之「超級尺」機器之電腦控制
程式，包含操作介面程式及底層控制程式二部分，其中底層控制
程式為乙○○受雇於八目公司時，於職務上所創作完成，乙○○
為底層控制程式之著作人。又載稱：八目公司未以「書面」約定
乙○○任職於該公司期間所為創作之著作權歸屬，八目公司之代
表人蕭正富表示有與乙○○「口頭」約定歸屬八目公司，不能採
信等語。如果無訛，乙○○任職於八目公司期間為該公司創作之
「超級尺」底層控制程式，既未約定著作權歸受雇人享有，則依
上揭法律規定，即應歸雇用人八目公司所有。乃原判決卻認應歸
乙○○所有，因而認乙○○嗣後將此電腦程式使用於皇捷公司，
未侵害八目公司之著作財產權，有判決理由矛盾及不適用法則之
違法。(二)、刑事訴訟法上「證據排除原則」，係指將具有證據價
值，或真實之證據因取得程序之違法，而予以排除之法則。偵查
機關「違法」偵查蒐證適用「證據排除原則」之主要目的，在於
抑制違法偵查、嚇阻警察機關之不法，使人民免於遭受國家機關
非法偵查之侵害、干預，防止政府濫權，藉以保障人民之基本權
。此與私人不法取證，係基於私人之地位，侵害私權利者有別。
蓋私人非法取證之動機，或來自對於國家發動偵查權之不可期待
，或因犯罪行為本質上具有隱密性、不公開性，產生蒐證上之困
窘，難以取得直接之證據，冀求證明刑事被告之犯行之故。如將
私人不法取得之證據一律予以排除，不僅使被告逍遙法外，私人
尚需面臨民、刑之訟累，在結果上反而顯得失衡。是偵查機關「
違法」偵查蒐證與私人「不法」取證，乃完全不同之取證態樣，
兩者所取得之證據排除與否，理論基礎及思維方向應非可等量齊
觀，應認私人非法取得之證據，除使用暴力、刑求等不法方法取
得者外，原則上無證據排除原則之適用，故私人以合法方法取得
之證據，當屬無證據排除原則之適用，自不待言。原判決認八目
公司提出其自台灣電路股份有限公司（下稱台灣電路公司）向皇
捷公司購買之「Precise Gauge 」機器下載之電腦程式列印文件
，係八目公司自己取得之證據，既非依法執行之搜索行為，亦非
證據保全行為，充其量僅能認係八目公司自己意見表達之行為，
應無證據能力，台灣科技大學就該文件所為之鑑定報告因而亦不
具證據能力，換言之，原判決似認僅偵查犯罪機關依法搜索所得
之證據，始有證據能力，至犯罪被害人等於市面上買入疑似侵害
著作權之商品，自行蒐證取得之證據，均不得作為證據，其所持
法律見解，尚有可議。本件八目公司據以提出告訴之電腦程式列
印文件，究竟是否從皇捷公司出售之「Precise Gauge 」機器下
載而得？如屬肯定，其電腦程式與乙○○為八目公司創作之「超
級尺」機器底層控制程式是否相同？倘若相同，能否謂非侵害八
目公司之著作財產權？以上疑點，與被告二人犯罪成立與否攸關
，基於公平正義之維護，自有調查之必要性。原審未予調查釐清
，遽行判決，有應於審判期日調查之證據，未予調查之違法。上
訴意旨，執以指摘原判決不當，非無理由，應認原判決有撤銷發
回更審之原因。
據上論結，應依刑事訴訟法第三百九十七條、第四百零一條，判
決如主文。
中    華    民    國  九十八  年    十    月    一    日
                      最高法院刑事第十三庭
                          審判長法官  賴  忠  星
                                法官  呂  丹  玉
                                法官  吳      燦
                                法官  施  俊  堯
                                法官  蔡  名  曜
      本件正本證明與原本無異
                                      書  記  官
中    華    民    國  九十八  年    十    月    六    日
                                                      v


司法院資訊處製作；財團法人民間司法改革基金會備份。
